臺灣高等法院民事判決
110年度上字第688號
上  訴  人  王李碧珠  
訴訟代理人  陳垚祥律師
被 上 訴人  李謝春錦  

訴訟代理人  黃聖堯律師
上列當事人間請求返還所有物事件，上訴人對於中華民國110年1
月29日臺灣士林地方法院109年度訴字第695號第一審判決提起上
訴，本院於111年1月25日言詞辯論終結，判決如下：
    主      文
上訴駁回。
第二審訴訟費用由上訴人負擔。
    事實及理由
一、被上訴人主張：伊為坐落臺北市○○區○○段○○段000○00000地
    號土地應有部分各161500分之1788及同段10686建號即臺北
    市○○區○○街000巷00號5樓（門牌整編前為○○○街37之6號5樓
    ）建物全部（下分別稱147號土地、147-1號土地及系爭房屋
    ，合稱系爭房地）之所有權人，亦為伊之住所，系爭房地為
    伊與配偶即訴外人李清廷年輕時所購買，伊將系爭房地如附
    表所示之所有權狀（下稱系爭權狀）放在伊住所之床底，而
    上訴人為伊之女兒得自由出入伊之住所，於不確定之時日遭
    上訴人取走系爭權狀，致使伊誤以為系爭權狀遺失而向地政
    事務所申請補發系爭權狀，詎於補發公告期間，上訴人竟持
    有系爭權狀而聲明異議，是上訴人無權占有系爭權狀，伊已
    多次請求返還系爭權狀，惟上訴人均置之不理，爰依民法第
    767條第1項前段規定，求為命上訴人應將系爭權狀返還予被
    上訴人（原審依被上訴人所請為其勝訴之判決，上訴人聲明
    不服，提起上訴）。並答辯聲明：上訴駁回。
二、上訴人則以：李清廷因長期罹病而無工作收入，經濟狀況不
    佳，於約民國45、46年間將全家搬回「臺北市○○○路0段00巷
    00號」舊屋（下稱○○○路0段房地），與其父母、其二弟謝順
    益全家同住。而伊於13歲（約54年）時，因家中窮困，未再
    升學，出外學裁縫以賺取金錢貼補家用；且於17歲（約58年
    ）至舞廳擔任舞小姐，每月平均收入約新臺幣（下同）1萬6
    ,000元，家中經濟即有改善；約18歲（約59年）時，與經營
    旅行社之訴外人徐鑄交往；伊於19歲（約60年）因看中臺北
    市○○○路0段000巷0弄0號3樓之房地（下稱○○○路0段房地）之
    預售屋，並以18萬元購買，其中7萬元係伊平日儲蓄所得、6
    萬元為徐鑄所贈與、另5萬元係伊向老闆所借用，惟因伊當
    時尚未成年，被上訴人恐有人因伊有○○○路0段房地而接近並
    欺騙感情，故建議伊將○○○路0段房地「借名登記」在其名下
    ，並由伊實際管理使用，且保管所有權狀。其後伊於20歲（
    約61年）時，因與徐鑄相戀而生下徐嘉穗，準備日後要將○○
    ○路0段房地留給徐嘉穗，故徐嘉穗自幼時即居住於該房地並
    設籍，並交由被上訴人照顧，且由徐鑄按月交付徐嘉穗之扶
    養費8,000元予被上訴人，迄至徐鑄於66年過世為止。又伊
    於21歲（約62年）與訴外人王純庸結婚，即搬出系爭房地至
    ○○街之夫家居住，且改至高級服飾工廠從事裁縫工作，惟於
    66年間搬回○○○路0段房地居住，伊於30歲時每月所得約有3
    萬元，而伊於27歲（約68年），因○○○路0段房地太小，且看
    中系爭房地，即興起「以屋換屋」之念頭，遂賣掉○○○路0段
    房地所得價款76萬元，加上平日積蓄10萬元，共86萬元購買
    系爭房地，並就其内之簡易裝潢約4萬元，共計約90萬元，
    且伊考慮系爭房地將來要給徐嘉穗，惟伊當時已婚，因夫妻
    財產共有制緣故，為確保徐嘉穗之權益，經被上訴人口頭承
    諾系爭房地日後會給徐嘉穗，伊乃將系爭房地「借名登記」
    在被上訴人名下，伊仍繼續保管系爭權狀，並繳納地價稅、
    房屋稅、水、電、瓦斯及電信費，且系爭房屋於69年交屋後
    ，伊即與全家人（含伊之配偶及兩名子女）及父母（即被上
    訴人及李清廷）搬入共同居住，若有損壞，亦均由伊修繕，
    直至99年、100年間因系爭房地漏水，伊全家方與被上訴人
    （斯時李清廷已去世）一同搬至系爭房地斜對面亦由伊所購
    買之門牌整編前臺北市○○區○○○街00○0號房屋（現為臺北市○
    ○區○○街000巷00弄0號，下稱○○○街房屋）居住，是系爭房地
    係由伊管理、使用及處分。再者，李清廷之父母將○○○路0段
    房地應有部分3分之1於56年1月21日移轉登記予李清廷所有
    ，而李清廷迄至81年間始將上開應有部分出售取得價款，至
    於被上訴人係平日從事幫傭，收入微薄，祇能勉強維持一家
    生計，而無積蓄，且在伊擔任舞小姐以後即未工作，伊之姊
    妹乙○○、丙○○於60年間尚在求學而無收入，被上訴人亦不可
    能以乙○○、丙○○之工作收入購買系爭○○○路0段房地，因此被
    上訴人於60年間顯無資力購買○○○路0段房地。另被上訴人於
    106年3月間不慎跌倒住院，由乙○○、丙○○辦理出院並搬離○○
    ○街房屋，該二人不願告知被上訴人之下落，伊乃至派出所
    為被上訴人為失蹤人口登記。是伊為系爭房地之實質所有權
    人，被上訴人自始未實際負責管理、使用、處分系爭房地，
    僅就系爭房地為出名登記，並非真正之所有權人，伊占有系
    爭權狀有合法權源，被上訴人無權請求返還等語，資為抗辯
    。並上訴聲明：（一）原判決廢棄。（二）被上訴人在第一
    審之訴及假執行之聲請均駁回。
三、兩造不爭執事項（見本院卷一第95、96頁）：
  ㈠上訴人、乙○○、丙○○為被上訴人與李清廷之女（見原審卷第3
    0頁）。
  ㈡系爭土地於68年8月21日起即登記在被上訴人名下（見109年
    度士簡字第289號卷，下稱簡字卷，第6至7頁）。
  ㈢系爭房屋（臺北市○○區○○街000巷00號5樓，門牌整編前為○○○
    街37之6號5樓）於69年5月9日第一次登記時即登記在被上訴
    人名下（見簡字卷第8頁）。
  ㈣系爭權狀正本為上訴人占有中。
  ㈤系爭房地於69年間交屋後，由上訴人及其配偶、兩名子女與
    被上訴人及李清廷搬入系爭房地共同居住，直至99年、100
    年間（斯時李清廷已去世）一同搬至系爭房地斜對面由上訴
    人所購買之○○○街房屋居住。被上訴人於106年3月間不慎跌
    倒住院後即搬離○○○街房屋。
四、茲就兩造之爭點及本院之判斷，分述如下：
  ㈠按土地或建物所有權狀，應蓋登記機關印信及其首長職銜簽
    字章，發給權利人，土地登記規則第25條定有明文。故房屋
    、土地之所有權狀，係證明不動產所有權之文件書據，尚非
    不動產所有權之本體，自屬權利人或登記名義人所有或應由
    其持有（最高法院91年度台上字第1772號裁判要旨參照）。
    是房屋、土地之所有權狀本質上為從物(最高法院95年度台
    上字第1617號裁判要旨參照），屬房屋、土地之所有權人所
    有。次按不動產借名登記契約，乃當事人約定一方將自己之
    財產借用他方名義登記，他方允就該財產為出名登記之契約
    。至該不動產之管理、使用、收益若何，悉依當事人之約定
    ，非必一定由借名人為之(最高法院110年度台上字第1323號
    判決要旨參照)。再者，出名人與借名人間應有借名登記之
    意思表示合致，始能成立借名登記契約。尚不能僅因一方出
    資購買財產而登記於他方名下，即謂雙方就該財產成立借名
    登記契約。又不動產登記當事人名義之原因原屬多端，主張
    借名登記者，應就該借名登記之事實負舉證責任。而負舉證
    責任之一方，苟能證明間接事實並據此推認要件事實，雖無
    不可，並不以直接證明為必要，惟此經證明之間接事實與待
    證之要件事實間，須依經驗法則或論理法則足以推認其關聯
    性存在，且綜合各該間接事實，已可使法院確信待證之要件
    事實為真實者，始克當之，不得僅以推測之詞作為認定之依
    據，否則即屬違背證據法則（最高法院111年度台上字第216
    號判決要旨參照)。
　㈡兩造就系爭房地並無成立借名登記契約
　⒈本件被上訴人主張其為系爭房地之所有權人，故系爭權狀為
    其所有，卻遭上訴人無權占有等語。上訴人抗辯系爭房地為
    其所出資購買，於68年間與被上訴人成立借名登記契約，將
    系爭房地借名登記在被上訴人名下，其方為系爭房地之實質
    所有權人，占有系爭權狀具正當權源等語。查系爭房地登記
    之所有權人為被上訴人，此為兩造所不爭執（見不爭執事項
    ），是上訴人辯稱兩造於68年年間就系爭房地成立借名登記
    契約乙節，揆諸前揭最高法院判決意旨，應由上訴人負舉證
    責任，合先敘明。
　⒉上訴人辯稱系爭房地為其出資購買，供其與全家人及父母居
    住，並由其保管系爭權狀，及繳納地價稅、房屋稅、水、電
    、瓦斯與電信費，以及由其修繕系爭房屋之漏水、牆壁龜裂
    、剝落等損害，系爭房地由其管理、使用、處分，是其為系
    爭房地之實質所有權人等情。茲就上訴人所舉之事證，說明
    如下：
　⑴關於系爭房地係何人出資購買部分
　①查被上訴人及配偶李清廷、上訴人及姊妹乙○○、丙○○全家原
    居住在登記被上訴人為所有權人之○○○路0段房地，嗣以小換
    大方式，用出賣○○○路0段房地之價款為購買系爭房地之主要
    資金乙節，為兩造所不爭執（見原審卷第57頁，見本院卷一
    第24頁），且有○○○路0段房地之登記簿謄本可參（見本院卷
    一第77、79頁），堪信為真正。
　②上訴人稱其於54年即出外工作，於60年代，全家僅其有資力
    購買○○○路0段房地及系爭房地，其於約60年間以18萬元購買
    ○○○路0段房地之預售屋，其中7萬元係其平日儲蓄所得、6萬
    元為徐鑄所贈與、另5萬元係其向老闆所借用，惟因其當時
    尚未成年，被上訴人恐有人因其有該房地而接近並欺騙感情
    ，故其將○○○路0段房地「借名登記」在被上訴人名下，嗣於
    約68年間，出售○○○路0段房地所得價款76萬元，加上平日積
    蓄10萬元，共86萬元購買系爭房地，並就其内之簡易裝潢約
    4萬元，共計約90萬元，且考慮系爭房地將來要給徐嘉穗，
    及其當時已婚，因夫妻財產共有制緣故，為確保徐嘉穗之權
    益，經被上訴人口頭承諾系爭房地日後會給徐嘉穗，其乃將
    系爭房地「借名登記」在被上訴人名下等語，被上訴人則稱
    其與配偶李清廷於年輕時合力工作賺錢，嗣出售原居住之○○
    ○路0段房地取得80萬元價款，再向親友籌錢7萬元，共87萬
    元，以購買系爭房地，且家中經濟都是其在掌管，上訴人或
    其姐妹有賺錢都會交付予被上訴人，符合臺灣一般家庭之常
    態，其決定將家中金錢拿來購買系爭房地，並登記在自己名
    下，身為女兒之上訴人及其他姐妹於當時都接受其安排，故
    系爭房地之所有權為其所有等語。
　③查證人許宏章具結證稱：上訴人是伊40幾年的老朋友，上訴
    人配偶是伊60幾年的好友，伊在上訴人搬進系爭房屋後，常
    至系爭房屋聚會，上訴人曾說為讓家人能夠有更好的居住空
    間，要將舊房屋賣掉作為新屋的購屋款，在籌措購屋款項7
    、80萬元的過程時有遭遇困難，有向伊借錢10萬元，但伊當
    時無法幫忙上訴人。伊後來聽上訴人說系爭房屋登記在上訴
    人母親名下，是因當時小孩還小，而媽媽是她最信任的人，
    所以就登記在她母親名下。伊只知上訴人是在家中做裁縫，
    不知上訴人之收入等語（見原審卷第89至91頁），是證人許
    宏章上開證詞均係聽聞上訴人陳述而來，並未親身經歷系爭
    房地之購買、登記過程，亦未親聞兩造間有關於借名登記之
    合意存在。
　④證人陳瑞紅具結證稱：伊是上訴人配偶弟弟的太太，於69、7
    0年間結婚，於69、70年間第一次到系爭房屋，是上訴人在
    賺錢養家，上訴人將舊房子賣掉購買系爭房地，舊房子是上
    訴人未婚生子的先生買給上訴人及他們的小孩，上訴人為系
    爭房屋除了上班外還在家兼差幫人家做衣服，是為了還貸款
    ，這些事情是伊婆婆告訴伊的。伊不知道系爭房屋是登記在
    何人名下等語（見原審卷第93至95頁）。惟證人陳瑞紅上開
    證詞均係聽聞其婆婆之陳述而來，並未親自聽聞兩造間有關
    於借名登記之合意存在，況依上訴人所陳，其並未因購買系
    爭房地而貸款，且徐鑄係贈與上訴人6萬元，並非舊房子即○
    ○○路0段房地係徐鑄所購買，因此，證人陳瑞紅上開證詞尚
    難採信。
  ⑤證人即上訴人與王純庸之女甲○○具結證稱：伊5歲時住過○○○
    路0段房地，約7、8歲住進系爭房屋，直到伊26歲結婚為止
    ，乙○○及丙○○並無與伊等同住過，在伊小時候是從事裁縫師
    ，伊有聽上訴人提過○○○路0段房地是上訴人與徐鑄買的，換
    成系爭房地，被上訴人常常說系爭房地是徐鑄買的，所以以
    後房子會留給徐嘉穗。伊印象中小時候被上訴人與外祖父都
    沒有工作。上訴人要求被上訴人將系爭房地還給她，被上訴
    人就會說她頭痛、高血壓，上訴人就會心軟，不再說這件事
    情，每次都是這樣等語（見本院卷二第18至21頁），然○○○
    路0段房地非徐鑄所購買，已如前述，又依上訴人所述，徐
    鑄於66年間死亡（見本院卷二第121頁），在購買系爭房地
    之前，足見購買系爭房地與徐鑄無關，因此，證人甲○○證述
    ○○○路0段房地是上訴人與徐鑄所購買，及系爭房地是徐鑄所
    購買云云，已難採信，況即使被上訴人曾表示要將系爭房地
    留給徐嘉穗，亦可顯示被上訴人對系爭房地有處分權，再者
    ，證人甲○○雖證述上訴人曾要求被上訴人將系爭房地還給她
    ，然被上訴人並未贊同，且可能係上訴人以曾支援家中經濟
    等理由，要求取得系爭房地之所有權，尚不足據以認兩造有
    借名登記之合意。
　⑥證人即上訴人與徐鑄之女徐嘉穗具結證稱：伊出生即住在○○○
    路0段房地，直到換大房子（即系爭房屋），從小係被上訴
    人與上訴人照顧伊，上訴人是從事做衣服的工作，伊在被上
    訴人離開○○○街房屋前幾年有聽到兩造在聊天，就開始問房
    子是怎麼買的，從○○○路0段房地開始，用多少錢買的，徐鑄
    拿了多少錢出來，後來換了大房子，又用多少錢換，又拿了
    多少錢出來，叫上訴人拿多少錢出來，且被上訴人從伊小時
    候起常常（不只100次）告訴伊，系爭房地以後要給伊，因
    為系爭房地徐鑄有付錢，是指小房子（即○○○路0段房地）徐
    鑄有付錢，被上訴人說徐鑄1個月給她8,000元，她有留下來
    ，上訴人也有出錢，上訴人的錢也是給被上訴人，被上訴人
    有一次叫伊去找代書，說把系爭房地先寫給伊，伊就問上訴
    人意見，上訴人說被上訴人既然會想寫給伊，就表示系爭房
    地以後一定會給伊，上訴人很相信被上訴人，所以叫伊不用
    去作這件事情等語（見本院卷二第79至81頁），惟被上訴人
    即使因上訴人對家中經濟之貢獻（詳後所述）而打算將系爭
    房地留給證人徐嘉穗，然此為被上訴人對系爭房地之規劃，
    不足以證明兩造間就系爭房地有借名登記之合意存在。且上
    訴人已陳明徐嘉穗自幼交由被上訴人照顧，由徐鑄按月交付
    8,000元予被上訴人，作為徐嘉穗之扶養費，至徐鑄於66年
    間死亡為止等情（見本院卷二第121頁），足認徐鑄按月給
    與被上訴人8,000元部分，並非為購買○○○路0段房地、系爭
    房地所給付。
　⑦證人即上訴人之姊、被上訴人之女乙○○具結證稱：伊有聽被
    上訴人說系爭房地係她購買的，是用舊房子去換的，而舊房
    子也是被上訴人所有，家裡經濟都是被上訴人在處理的，伊
    等賺的錢都是交給被上訴人，伊高一時就半工半讀，收入不
    多，但也會給被上訴人錢，伊迄今每月都會給被上訴人孝親
    費，被上訴人於伊小時候在幫人家帶小孩、洗衣服，雜貨店
    賣麵，李清廷在打零工，雜貨店賣麵時會幫忙。伊知道上訴
    人到過舞廳當舞小姐，不清楚徐鑄對○○○路0段房地有無出資
    ，未曾聽被上訴人說過系爭房地是上訴人借名登記在被上訴
    人名下這件事等語（見本院卷二第12至18頁），是證人乙○○
    自高一時（據上訴人所陳乙○○於60年間購買○○○路0段房地時
    ，係約24歲之成年人，見本院卷二第129頁）起即半工半讀
    ，並按月給與被上訴人孝親費，且被上訴人與李清廷於乙○○
    小時候亦有工作，可見被上訴人之經濟來源並非僅有上訴人
    ，從而，證人乙○○之證詞無從證明兩造就系爭房地有借名登
    記關係存在。又上訴人提出其、徐嘉穗與證人乙○○於110年2
    月5日通話之錄音光碟及譯文，其中「梧（即乙○○）：…萬一
    媽媽走了，要分什麼，我那一份一定要給嘉穗…」；「珠（
    即上訴人）：我跟你講，那房子誰買的的，你也很清楚啦，
    對不對」、「梧：我不知道，媽媽都沒有告訴我，我都不知
    道」、「珠：…古早3樓的房子（即○○○路0段房地），你怎麼
    會不知道？…」、「梧：我真的不知道」…「梧：…我只能這
    樣講，我們家一毛錢都不會拿，你們要怎麼分是你們的事情
    ，那如果說真正沒辧法，分到我的，我的部分就給嘉穗，0K
    ？就這樣，我只能作到這樣子」等語（見本院卷一第35、37
    至39、41頁），是證人乙○○只是表明其不會拿系爭房地出售
    的錢，縱使有分給她，也會將分得部分給徐嘉穗，並經證人
    乙○○證述：被上訴人生病跌倒後，需要照護之費用都是伊負
    擔的，伊壓力也很龐大，伊什麼都不想要，只求平靜過晚年
    ，嘉穗跟伊提到她有學貸，伊當時的出發點是因為她有學貸
    的問題，伊從小就很疼嘉穗等語（見本院卷二第17頁），可
    見證人乙○○是基於長輩疼惜晚輩即徐嘉穗尚有學貸之負擔，
    而承諾若有分得系爭房地出賣的款項，會給與徐嘉穗而已，
    上訴人以此辯稱系爭房地非被上訴人出資所購云云，難認可
    取。至於乙○○於前開譯文中提及她不知房屋是誰買的，被上
    訴人都沒有告訴她等語，證人乙○○就此證稱：被上訴人跟伊
    說「我買房子要搬家了」，伊當時是小孩子，怎麼會去問錢
    是怎麼來的等語（見本院卷二第17頁），可見證人乙○○是因
    未親見購買系爭房地或購買○○○路0段房地之資金往來情形，
    而於前開通話中為前開言語，況無論如何，均不能證明有上
    訴人所稱之借名登記契約存在。
　⑧證人簡建松具結證稱：被上訴人是伊的三姊，被上訴人嫁到
    這個家庭後都是由她負責家中經濟，被上訴人購買系爭房屋
    之後有請客，伊有到並詢問被上訴人以小房子換大房子，錢
    夠嗎？被上訴人說還欠7萬元，被上訴人購屋時及之前有幫
    人洗衣服、洗碗，被上訴人配偶當時是臨時工，上訴人嫁到
    現在的丈夫那裡住不慣，不久就向被上訴人要求能夠回到家
    裡住，被上訴人才會決定去買系爭房屋等語（見原審卷第96
    至97頁）；證人即被上訴人之女、上訴人之妹丙○○具結證稱
    ：系爭房地是被上訴人出錢購買的，因被上訴人之子女賺錢
    都要交回家，結婚以後也要拿回家，小孩給被上訴人帶，也
    要支付保母費，迄今從未間斷過，被上訴人在伊小時候幫人
    洗衣服、打掃，賣過麵攤，伊18歲剛畢業時（64年間）是在
    證券公司上班，每月薪水至少5、6千元，伊結婚後就做生意
    ，家裡有缺錢伊就拿回去，伊從來沒聽過系爭房地借名登記
    之情形，被上訴人原住在系爭房屋，後來她爬不動，跟上訴
    人搬到1樓（即○○○街房屋），不清楚購買○○○路0段房地之款
    項從何而來及徐鑄有無出資等語（見本院卷二第66至67、70
    至73頁）；證人即簡建松之配偶戊○○具結證稱：伊與簡建松
    是62年開始住在一起，被上訴人以小房子去換大間的，還要
    再補貼7萬元，小房子也是被上訴人買的，家中經濟都是被
    上訴人在掌管，以前女兒有賺錢都要交給被上訴人，從不知
    系爭房屋有無借名登記之情形等語（見本院卷二第74至76頁
    ）。是據前開3位證人之證述，可知家中經濟係由被上訴人
    掌管，被上訴人之子女即上訴人、乙○○、丙○○在結婚前所賺
    之錢須交給被上訴人，結婚後亦須按月交付孝親費給被上訴
    人，且被上訴人及李清廷於子女年幼時，有工作並有收入，
    被上訴人是以家中之金錢購買○○○路0段房地及系爭房地等情
    ，且衡諸臺灣社會於60年代，家族同財而居，家族成員所賺
    之金錢須交給家中掌管經濟之長輩管理與統籌運用之情，實
    非少見，因此，前開3位證人之證述足堪採信。又即使被上
    訴人曾規劃將系爭房地留給徐嘉穗，亦可能係基於上訴人當
    時對家中經濟之貢獻，是前揭所有證人之證述均不足以證明
    徐鑄有出資購買○○○路0段房地（前述6萬元係贈與上訴人）
    ，亦未能證明上訴人有向外借款以購買○○○路0段房地。從而
    ，被上訴人既掌管家庭成員之收入所得，則上訴人辯稱被上
    訴人於60年間顯無資力購買○○○路0段房地云云，即無可採。
　⑨綜上，上訴人未能舉證證明○○○路0段房地係其出資所購買，
    從而，以○○○路0段房地賣得價款為主要資金來源之系爭房地
    ，亦難認係上訴人所出資購買。　
　⑵關於系爭房地之使用部分
　①上訴人辯稱系爭房地供其與全家及父母居住，若非系爭房地
    為其所購買，怎可能讓女婿王純庸同住在系爭房地等情，被
    上訴人則稱因當時上訴人經濟收入不穩定，其才同意上訴人
    偕同家人同住系爭房地，以節省上訴人之生活負擔等語。
　②查系爭房地於69年間交屋後，由上訴人及其配偶、兩名子女
    與被上訴人及李清廷搬入系爭房地共同居住，直至99年、10
    0年間（斯時李清廷已去世）一同搬至系爭房地斜對面由上
    訴人所購買之○○○街房屋居住，被上訴人於106年3月間不慎
    跌倒住院後即搬離○○○街房屋乙情，為兩造所不爭執（見不
    爭執事項㈤）。又上訴人自承其72年至84年間經濟較為困頓
    （見本院卷一第108頁），是被上訴人辯稱其因此接納上訴
    人全家乙情，即非無據，且被上訴人、李清廷、徐嘉穗於69
    年1月10日即在系爭房地設籍，並由李清廷擔任戶長乙節，
    有戶籍登記謄本可稽（見原審卷第28至31頁），由此亦可見
    被上訴人對系爭房地具有管領力。
　③綜上，堪認系爭房地購入後係由被上訴人占有使用，因此，
    上訴人以其配偶亦住在系爭房地，辯稱其為系爭房地之實質
    所有人，並非可取。　
　⑶關於系爭權狀之保管部分
　①查系爭權狀正本為上訴人占有中乙情，為兩造所不爭執（見
    不爭執事項㈣）。又上訴人辯稱系爭權狀係由其保管等情，
    被上訴人則稱系爭權狀原為其保管，一直藏在其所居住系爭
    房地之床底，於不確定之時日遭上訴人取走等語。
　②查被上訴人於106年3月間以系爭權狀遺失為由，向地政事務
    所申請補發系爭權狀，於106年3月28日至106年4月27日地政
    機關關就系爭權狀遺失之公告期間，上訴人持有系爭權狀聲
    明異議乙節，有上訴人106年4月14日之異議書可考（見本院
    卷一第33頁），據此，系爭權狀現雖由上訴人占有，然是否
    自始由上訴人管理系爭權狀，即非無疑。
　③證人甲○○雖具結證稱：系爭權狀是上訴人在保管，被上訴人
    的印章也在上訴人那邊等語 （見本院卷第21頁）；及證人
    徐嘉穗具結證稱：系爭權狀是由上訴人保管，放在上訴人房
    間的抽屜，伊不知道上訴人何時開始保管系爭房地，但是伊
    每次去拿東西都會看到等語（見本院卷二第80、81頁），然
    前開2位證人均係61年以後出生（參本院卷二證物袋內之前
    開2位證人年籍資料），而被上訴人於68、69年間登記為系
    爭房地之所有權人，有土地、建物登記謄本可考（見簡字卷
    第6至8頁），徐嘉穗當時僅有7、8歲、甲○○當時僅5、6歲，
    尚難認其等當時能理解系爭權狀係由上訴人保管，因此，前
    開2位證人之證詞，不足以證明上訴人自始即保管系爭權狀
    。
　④證人簡建松具結證稱：系爭權狀本來是由被上訴人保管，後
    來被上訴人摔倒後，被上訴人大女兒或三女兒之子將被上訴
    人帶到林口另租房子居住，所以被上訴人沒有將物品帶走，
    之後被上訴人有告訴伊系爭權狀是放在她的床底下等語（見
    原審卷第98頁）；證人丙○○具結證稱：系爭權狀應該是被上
    訴人自己保管，大約4年半前，被上訴人與伊一起搬到林口
    ，伊等搬家時將被上訴人的梳妝台與小矮櫃搬來，但上訴人
    先生不讓伊等搬衣櫥，後來被上訴人說找不到系爭權狀等語
    （見本院卷二第67頁）；證人戊○○具結證稱：系爭權狀從頭
    到尾都是被上訴人在保管的，被上訴人一開始就是這麼說，
    跌倒之後才發現所有權狀不見等語（見本院卷二第75、77頁
    ）。是據前開3位證人之證述，堪認系爭權狀原係由被上訴
    人保管，僅因搬家時遺漏未一起帶走，方為上訴人所持有。
　⑤據上所述，堪認上訴人所舉證據亦未能證明系爭權狀自始即
    為其所占有，因此，其辯稱系爭權狀自始由其管理云云，即
    難採信。
　⑷關於系爭房地之稅費部分
　①上訴人辯稱系爭房地之地價稅、房屋稅、水、電、瓦斯與電
    信費係其所繳納，系爭房屋之漏水、牆壁龜裂、剝落等損害
    亦由其修繕，且於李清廷97年1月17日去世後前開費用之繳
    納義務人均變更為徐嘉穗等語，被上訴人則稱前開稅費為其
    所繳納，上訴人可自由進出系爭房地，可輕易拿走前開稅費
    之單據，且上訴人與家人當時住在系爭房地，負擔家中開銷
    ，均屬正常，至於李清廷去世後，相關費用之名義於99年變
    更為徐嘉穗，為系爭房地於99年後之管理與使用問題，與69
    年之系爭房地購買人無關等語。
　②查上訴人辯稱前開稅費為其所繳納，固提出其自行製作之72
    年至74年、78年至80年、82年、83年至84年、87年、98年之
    收支簿、李清廷於97年1月17日死亡之除戶戶籍謄本影本、
    系爭房地水費自87年5月至109年2月止之繳費收據影本共63
    份、電費自89年8月至109年2月之繳費收據影本共54份、瓦
    斯費自95年11月至109年1月止之繳費收據影本共59份、電話
    費自81年4月至100年8月止之繳費收據影本共83份、上訴人
    之陽明山信用合作在82年至85年7月扣水、電、瓦斯、電話
    等費用存摺影本3本、98年、102年、106至108年房屋稅繳款
    書與99至100年、102至104年、106至108年地價稅繳款書為
    證（見本院卷一第115至561頁，原審卷第32至38、66至72頁
    ），且證人甲○○具結證稱：系爭房地之水電、電話、瓦斯所
    有費用、地價稅、房屋稅都是由上訴人負擔，購買系爭房屋
    電器設備，例如冷氣、電扇等之款項及修繕系爭房屋之費用
    ，亦是由上訴人負擔等語（見本院卷二第20、21頁），及證
    人徐嘉穗具結證稱：家中所有修繕及地價稅、房屋稅、水電
    費都是上訴人繳納的，以前的水電費收據及相關收據，都是
    用外公（即李清廷）名字，後來外公過世，水電費付款義務
    人有變更成伊的名字等語（見本院卷二第80、81頁），惟80
    年以前，僅有上訴人自行製作之收支簿，且參諸證人丙○○具
    結證稱：被上訴人說她繳納系爭建物地價稅、房屋稅1、20
    年，伊也以自己的錢繳過1、2次等語（見本院卷二第68、69
    頁）；及證人戊○○具結證稱：系爭房地之地價稅、水電費、
    房屋稅先階段是被上訴人繳納的，後來是叫上訴人繳的，什
    麼時候開始伊不清楚，但是上訴人跟被上訴人住在一起，被
    上訴人也沒有跟她拿房租等語（見本院卷二第76頁），而證
    人甲○○、徐嘉穗之證詞亦難以擔保系爭房地自68、69年登記
    為被上訴人所有起迄今之全部稅費均係由上訴人負擔，因此
    ，證人丙○○、戊○○證述系爭房地前期之稅費係由被上訴人繳
    納，後來才由上訴人繳納乙節，應可採信。
　③查上訴人全家於69年與被上訴人及李清廷共同居住在系爭房
    屋，直至99年、100年間（斯時李清廷已去世）一同搬至系
    爭房地斜對面由上訴人所購買之○○○街房屋居住，已如前述
    ，則上訴人嗣後負擔系爭房地之稅費，與社會常情無違，且
    被上訴人於99年後因無法爬樓梯而搬到○○○街房屋居住，且
    曾規劃將系爭房地留給徐嘉穗，亦如前述，則於99年後前開
    稅費之繳納義務人均變更為徐嘉穗，仍無從據以推論上訴人
    為系爭房地之實質所有權人。　
  ⒊綜上情狀以觀，上訴人所舉之證據不足以證明兩造有於68年
    間就系爭房地成立借名登記契約，即難認上訴人為系爭房地
    之實質所有權人。
  ㈢查兩造就系爭房地並無借名登記契約存在，上訴人非系爭房
    地之實質所有權人，系爭權狀屬系爭房地所有權人即被上訴
    人所有，上訴人未經被上訴人同意占有系爭權狀等情，已如
    前述，因此，上訴人以前述借名登記契約，辯稱其具有系爭
    權狀之正當占有權源云云，即非有據。從而，被上訴人主張
    上訴人無權占有其所有之系爭權狀，依民法第767條第1項前
    段規定，請求上訴人返還系爭權狀，為有理由。
五、綜上所述，被上訴人依民法第767條第1項前段規定，請求上
    訴人應將系爭權狀返還予被上訴人，自屬正當，應予准許。
    從而原審為上訴人敗訴之判決，並無不合。上訴論旨指摘原
    判決不當，求予廢棄改判，為無理由，應駁回上訴。
六、本件事證已臻明確，兩造其餘之攻擊或防禦方法及所用之證
    據，經本院斟酌後，認為均不足以影響本判決之結果，爰不
    逐一論列，附此敘明。
七、據上論結，本件上訴為無理由，爰判決如主文。
中　　華　　民　　國　　111 　年　　2 　　月　　18　　日
                  民事第一庭   
                        審判長法  官   李媛媛
                              法  官   胡芷瑜
                              法  官   賴秀蘭　
附表：     編號  不動產標示 所有權人 權利範圍 權狀字號 １ 臺北市○○區○○段○○段000地號土地 丁○○○ 161500分之1788 070士地重字第006206號 ２ 臺北市○○區○○段○○段00000地號土地 丁○○○ 161500分之1788 073北士字第022249號 ３ 臺北市○○區○○段○○段00000○號建物 丁○○○ 1分之1 069士地字第008488號 
正本係照原本作成。
如不服本判決，應於收受送達後20日內向本院提出上訴書狀，其
未表明上訴理由者，應於提出上訴後20日內向本院補提理由書狀
（均須按他造當事人之人數附繕本）上訴時應提出委任律師或具
有律師資格之人之委任狀；委任有律師資格者，另應附具律師資
格證書及釋明委任人與受任人有民事訴訟法第466 條之1第1項但
書或第2項所定關係之釋明文書影本。如委任律師提起上訴者，
應一併繳納上訴審裁判費。
中　　華　　民　　國　　111 　年　　2 　　月　　18　　日
　　　　　　　　　　　　　
　　　　　　　　　　　　　　  書記官   林淑貞